臺灣板橋地方法院刑事判決　　　　　　　94年度訴字第1371號
公　訴　人　臺灣板橋地方法院檢察署檢察官
被　　　告　乙○○
選任辯護人　甲○○律師
上列被告因偽造文書等案件，經檢察官提起公訴（94年度偵字第
1054號），本院判決如下：
    主  文
乙○○共同連續行使偽造私文書，足以生損害於他人，處有期徒
刑壹年貳月。得標紀錄單上偽造之「李雪琴」署名壹枚沒收。
    事  實
一、乙○○於民國85年4 月間，經由丁○○（另案經臺灣高等法
    院以93年度上訴字第1092號判決判處有期徒刑壹年確定）得
    知丙○○自任會首邀集民間互助會（以下簡稱系爭互助會）
    ，共計40人次，會期自同年月5 日起至88年7 月5 日止，每
    月1 期，每期會款新臺幣（下同）20000 元，採預扣標息之
    內標制。乙○○明知其資力已有不足，且未獲「李雪琴」及
    「美鳳」之授權，竟與知情之丁○○基於意圖為自己不法所
    有及行使偽造（準）私文書之概括犯意聯絡，冒用「李雪琴
    」及「美鳳」之名義，推由丁○○向丙○○佯稱有「李雪琴
    」及「美鳳」2 名友人願參加其互助會，並獲授權代為處理
    相關事宜；丙○○即誤認有名為「李雪琴」、「美鳳」之人
    欲參與其互助會，且有依約定完納會款之真意而同意之。系
    爭互助會成立後，乙○○旋於85年5 月5 日第2 次會期委託
    丁○○投標，由丁○○在其臺北縣三峽鎮○○路65號住處，
    於標單上偽造「李雪琴」之署名1 枚，並記載標息5800元，
    以此方式，偽造依習慣係表示「李雪琴」願以所載標息標取
    合會金之意之準私文書，足以生損害於「李雪琴」本人；再
    由丁○○持前開偽造之標單前往臺北縣三峽鎮○○路11號丙○○住處競標而行使之，並因為最高標息得標，致丙○○及
    其他活會會員陷於錯誤，將會款交付丙○○轉交予丁○○，
    其金額連同死會會員繳納之會款共計579600元。另由丁○○
    於上述開標日後某日，在其前址住處，於得標紀錄單上偽造
    「李雪琴」之署名1 枚，表示「李雪琴」確認得標及收訖合
    會金579600元之旨，足生損害於「李雪琴」本人，並持以交
    付丙○○收執而行使之。乙○○及丁○○復承前意圖為自己
    不法所有及偽造（準）私文書之概括犯意，於同年8 月5日
    第5 次會期，推由丁○○在其上開住處偽造「美鳳」之署名
    1 枚，並記載標息為7000元，藉此偽造依習慣係表示「美鳳
    」願以所載標息標取合會金之意思之準私文書，足以生損害
    於「美鳳」本人；再由丁○○持所偽造之標單至丙○○住處
    參加競標而行使之，復因為最高標息而得標，致丙○○及其
    他活會會員陷於錯誤，將會款交付丙○○轉交丁○○，其金
    額連同死會會員繳納之會款共計555000元。嗣乙○○待丁○○於同年12月5 日第9 次會期就其本人所參與之會亦順利得
    標後，即自86年3 月份第12次會期起，與丁○○同時停止繳
    付會款，且避不見面，丙○○始知受騙。
二、案經臺灣板橋地方法院檢察署檢察官自動檢舉偵查起訴。
    理  由
壹、證人丙○○、詹郭秀英、鍾秀金於本院92年度易字第2744號
    丁○○偽造文書等刑事案件審理時所為陳述之證據能力：
    按被告以外之人於審判外之言詞或書面陳述，除法律有規定
    者外，不得作為證據；被告以外之人於審判外向法官所為之
    陳述，得為證據，刑事訴訟法第159 條第1 項、第159 條之
    1 第1 項分別定有明文。經查：證人丙○○、詹郭秀英、鍾
    秀金於前開刑事案件審理時所為陳述，雖係本案審判外之陳
    述，惟均係向法官所為，依前開法條規定，應認有證據能力
    。至臺灣高等法院93年度上訴字第1092號丁○○偽造文書等
    刑事案件卷附之書證、物證等非供述證據部分（含本院92年
    度易字第2744號刑事卷宗、臺灣板橋地方法院檢察署86年度
    偵字第4253號、第8724號、第10476 號、88年度偵緝字第55
    2 號、91年度偵緝字第68號、91年度偵續字第190 號、92年
    度調偵續字第3 號），經本案檢察官提起公訴時檢送到院，
    並經公訴人引用為證明本案犯罪事實之證據方法，其性質並
    非傳聞證據；辯護人以前開卷證為審判外資料，泛指為證據
    能力之欠缺，容有誤會。另證人丁○○於本院審理時到庭具
    結而為陳述，關於其心理狀態、認知等可信性或作為彈劾證
    據之審判外陳述，因非作為證明犯罪事實之實質證據，即與
    傳聞證據有間，此際亦不生證據能力欠缺之問題，併此指明
    。
貳、認定犯罪事實之證據及理由：
一、訊據被告乙○○矢口否認有何偽造文書及詐欺等犯行，辯稱
    ：伊從未參加系爭互助會，亦不知「李雪琴」、「美鳳」為
    何人，更未取得丁○○以「李雪琴」、「美鳳」名義標得之
    合會金，僅於臺灣高等法院93年度上訴字第1092號丁○○偽
    造文書等案件93年5 月28日準備程序期日，受丁○○之託，
    為與事實不符之陳述云云。經查：
  (一)上開事實，業據被告於臺灣高等法院93年度上訴字第1092號
    偽造文書等案件準備程序中以證人之身分陳稱：其因參加其
    他互助會，資金窘困，乃委託丁○○以「李雪琴」及「美鳳
    」名義，參加丙○○所召集之互助會2 會，圖以會養會，並
    由丁○○代為標會，上開2 會得標後，均由其取得合會金，
    然因週轉不靈而未再繳付會款等情（見前開刑事卷宗第94頁
    至第96頁）；核與證人即共犯丁○○於本院審理時到庭具結
    證述：其於85年4 月間受被告之託，以「李雪琴」及「美鳳
    」名義參加系爭互助會，復經被告授意，依序於同年5 月5
    日、同年8 月5 日，由其分別填載「李雪琴」、「美鳳」署
    名及標息金額之標單，先後持以競標而得標，並在得標紀錄
    單上簽署「李雪琴」之姓名，所標得之合會金則已交付被告
    等情相符（見本院94年9 月29日審判筆錄）。證人丙○○於
    本院92年度易字第2744號詐欺等案件審理時亦具結證稱：其
    於85年4 月間召集民間互助會時，丁○○稱有「李雪琴」及
    「美鳳」2 名友人意欲參加，因認係丁○○之外，另有2人
    願參加其互助會而同意之；嗣「李雪琴」及「美鳳」先後於
    同年5 月5 日、同年8 月5 日，由丁○○分別持已填載「李
    雪琴」、「美鳳」署名及標息金額之標單競標而得標，得標
    之合會金則先後交付丁○○；其中「李雪琴」部分，並由丁○○於同年5 月5 日後某日，由丁○○在其住處於得標紀錄
    單上簽署「李雪琴」之姓名供其收執；而丁○○本人參加之
    1 會於同年12月5 日得標後，上開3 會即自86年3 月起同時
    停止繳付會款等語（見本院92年度易字第2744號刑事卷宗第
    55頁至第64頁）。此外，復有系爭互助會之會單、互助會章
    程、簽名簿，及有偽造之「李雪琴」署名之得標紀錄單附卷
    可資佐證，足徵被告前所供述之情節與事實相符。
  (二)被告於本院審理時雖翻異前詞，辯稱：伊係受丁○○之託，
    始於臺灣高等法院前揭案件準備程序中為上開供述云云。然
    查：本案共犯丁○○經被害人丙○○於86年3 月19日具狀為
    告訴後，因傳喚、拘提未到庭，顯已逃匿，而由臺灣板橋地
    方法院檢察署於同年7 月15日以板檢偕孝緝字第1667號發布
    通緝在案，此有刑事告訴狀及前開通緝書可參（見臺灣桃園
    地方法院檢察署86年度偵字第4253號偵查卷宗第1 頁、臺灣
    板橋地方法院檢察署86年度偵字第8724號偵查卷宗第28頁）
    。嗣丁○○於88年3 月13日為警緝獲，而於同日由臺灣板橋
    地方法院檢察署檢察官初訊時即供稱：「86年3 月詹郭秀英
    （即丙○○之妻）在三峽召2 萬元互助會，我幫我朋友作保
    參加該會，後來我朋友倒了，我朋友叫黃淑珍（『貞』之誤
    ）她跑了... 。」等語（見臺灣板橋地方法院檢察署88年度
    偵緝字第552 號偵查卷宗第11頁反面）。衡以通緝到案者，
    每係在毫無防備之情況下遭解送司法警察機關，實無從預先
    安排、勾串證人，茍其所述並非真實，何有於未能把握日後
    將說服被告為其作偽證之情況下，貿然供出被告之理。且丁○○因前開案件經通緝到案後，於歷次偵、審應訊時，就其
    受被告之託，以「李雪琴」、「美鳳」名義參加系爭互助會
    一節，始終為相同之供述（見臺灣板橋地方法院檢察署88年
    度偵緝字第552 號偵查卷宗第44頁反面、第58頁、91年度偵
    續字第190 號偵查卷宗第23頁反面、本院92年度易字第2744
    號刑事卷宗第20頁、第33頁、第65頁、第82頁、第83頁），
    然因無法提供被告之正確年籍、住址，致未能傳訊之。迨於
    臺灣高等法院審理過程，經依丁○○之聲請向台灣華歌爾股
    份有限公司查詢，並輾轉比對查核，始知丁○○所稱「乙○○」之真實年籍、戶籍等資料並傳喚到庭，此有臺灣高等法
    院93年5 月7 日院信刑庭字第0930005608號函、戶役政資料
    查詢表、傳票、台灣華歌爾股份有限公司93年5 月12日（93
    ）台華鎮字第056 號函、客戶資料卡、特約店經銷承諾書、
    臺北縣政府營利事業登記證等附於臺灣高等法院93年度上訴
    字第1092號刑事卷宗為憑；堪認丁○○在此之前，與被告確
    已年久失聯，而無法提供其正確聯絡方式，渠等交情顯非昔
    比，被告何有甘願背負逾百萬元之合會債務及偽證罪責，飾
    詞迴護丁○○之理！設若丁○○所辯純屬子虛，亦應有此疑
    慮，於與被告取得聯繫，確認被告將附和其詞為相同之證述
    前，更無積極提供線索請求法院調查其人之可能。參以，丁○○於前開刑事案件偵查中，曾聲請以證人「秀秀」（即鍾
    秀金）為證據方法（見臺灣板橋地方法院檢察署88年度偵緝
    字第552 號偵查卷宗第46頁、91年度偵續字第190 號偵查卷
    宗第25頁），以資證明其所述與被告間之關係；詎證人鍾秀
    金於訪談時，拒絕提供其真實姓名、住址，復表明不願到庭
    作證之意（見本院92年度易字第2744號刑事卷宗第98頁、第
    103 頁）；嗣由本院依法傳喚到庭，經當庭訊問其拒絕作證
    之原因，證人鍾秀金始證稱：「因為乙○○的先生知道我來
    作證，會來我店裡鬧事。」等語（見本院前揭刑事卷宗第
    126 頁）。倘被告與本案全然無涉，則由證人鍾秀金作證，
    適足排除被告之犯罪嫌疑，被告之配偶理當樂觀其成，何須
    阻撓證人鍾秀金出庭作證。以上俱徵被告所辯：伊前於臺灣
    高等法院準備程序中所為供述，純係受丁○○之託而為，並
    非事實云云，顯係企圖規避系爭合會債務所為卸責之詞，不
    足採信。
  (三)次以，被告於臺灣高等法院前揭刑事案件準備程序時復以證
    人身分供承：「我原本就是以會養會，因為繳不出錢了，所
    以才會跟這個會標取互助金去繳另外的會錢。」等語（見臺
    灣高等法院前開刑事卷宗第96頁）。被告明知其財務困難，
    資力已有不足，仍與丁○○共議冒用他人名義入會，丁○○
    即隱匿受乙○○之託以「李雪琴」、「美鳳」名義入會之事
    實，反聲稱係另有2 名友人欲跟會，並一再保證負責，致丙○○就其互助會會員之人別、資力、債信等產生錯誤之判斷
    ，此據證人丙○○、詹郭秀英於本院92年度易字第2744 號
    刑事案件審理時結證明確（見該刑事卷宗第56頁、第61頁、
    第64頁及第111 頁至第115 頁）；系爭互助會起會未久，被
    告旋於第2 會及第5 會得標，若被告主觀上並無不法所有之
    意圖，則於其聯絡人丁○○逃逸無蹤、避不見面時，即應主
    動出面續繳會款，詎被告自86年3 月起，亦隨同丁○○停繳
    會款，就系爭互助會置若罔聞；足見被告跟會之初，並無完
    繳會款之真意，並藉由他人名義，掩飾其真實身分，其不法
    所有之意圖，昭然若揭。末以丁○○既明知被告之真實姓名
    為「乙○○」，猶刻意為之隱瞞真實身分，偽以「李雪琴」
    及「美鳳」之名義入會；而被告於85年5 月5 日、同年8 月
    5 日得標後，因丁○○亦以其本人名義參加系爭互助會，乃
    俟丁○○於同年12月5 日順利得標後，僅再繳付2 期會款，
    即自86年3 月起，與丁○○同時停繳會款之情相互勾稽以觀
    ，益徵被告與丁○○就上述犯行確有犯意之聯絡及行為之分
    擔甚明。
  (四)至被告辯稱：丁○○持以投標之「李雪琴」及「美鳳」名義
    之標單，及得標紀錄單上「李雪琴」之署名，均非伊所為，
    不得以偽造文書罪名相繩云云。惟按以自己共同犯罪之意思
    ，參與實施犯罪構成要件以外之行為，或以自己共同犯罪之
    意思，事先同謀，而由其中一部分人實施犯罪之行為者，均
    為共同正犯（司法院大法官會議釋字第109 號解釋意旨參照
    ）。是共同實施犯罪行為之人，在合同意思範圍內，各自分
    擔犯罪行為之一部，相互利用他人之行為，以達其犯罪之目
    的者，即應對於全部所發生之結果，共同負責。被告係與丁○○共議冒用「李雪琴」及「美鳳」名義參加系爭互助會，
    而推由丁○○填載標單出面競標並代收合會金，業經認定如
    前；則被告雖未親為偽造（準）私文書之構成要件行為，仍
    係以自己共同犯罪之意思，利用丁○○之行為遂行犯罪之目
    的，自應對於全部犯罪結果之發生共同負責。被告此部分所
    辯，實無從解免其應負之罪責。
  (五)綜上所述，被告空言否認犯罪，所辯洵無可採，本案事證明
    確，其犯行已堪認定。
二、按互助會之標單記載會員姓名及標息金額，依民間互助會之
    習慣，其記載足以表示該會員擬以所書金額標取該次合會金
    之證明，依刑法第220 條第1 項規定，應以私文書論；至前
    揭得標紀錄單由互助會會員簽名者，則係供各該會員表示確
    認得標及收訖合會金之旨，而為私文書。是核被告所為，係
    犯刑法第216 條、第220 條第1 項、第210 條之行使偽造準
    私文書罪（即行使偽造互助會標單部分；起訴書犯罪事實欄
    所載，就被告行使偽造互助會標單之犯行，確已提起公訴，
    然於所犯法條欄並未引用，顯係漏載，應予補正），及刑法
    第216 條、第210 條之行使偽造私文書罪（即偽造得標紀錄
    單部分），暨刑法第339 條第1 項之詐欺取財罪。被告與丁○○間就上開犯行，俱有犯意之聯絡及行為之分擔，皆為共
    同正犯。被告偽造「李雪琴」及「美鳳」署名之行為，為其
    偽造（準）私文書之部分行為；其偽造（準）私文書之低度
    行為，復為其行使各該文書之高度行為所吸收，均不另論罪
    。又被告先後冒用「李雪琴」、「美鳳」名義，詐取其得標
    時系爭互助會活會會員之會款及丙○○所收取之合會金，分
    係同時侵害丙○○及其餘活會會員之法益，各係以一行為觸
    犯數罪名，為想像競合犯，應分別依刑法第55條之規定，從
    一詐欺取財罪處斷。而被告前後3 次行使偽造（準）私文書
    犯行（即行使偽造之「李雪琴」、「美鳳」名義之標單，及
    行使偽造之「李雪琴」名義之得標紀錄單），與先後2 次詐
    欺取財犯行（即以偽造之「李雪琴」、「美鳳」名義之標單
    參與競標，詐得合會金），各係時間緊接，所犯為構成要件
    相同之罪名，顯係分別基於概括之犯意反覆實施，均為連續
    犯，應依刑法第56條之規定各以一罪論，並均加重其刑。另
    被告所犯上開二罪間，有方法目的之牽連關係，為牽連犯，
    應依刑法第55條規定，從一較重之連續行使偽造私文書罪處
    斷。爰審酌被告之素行、智識程度，其犯罪之動機、目的、
    手段，兼衡一般民間互助會，以會首、會員間之信賴關係為
    基礎，其參與者多係經濟能力中等之人，並非富裕，被告冒
    用他人名義參加系爭互助會，而於得標後未久即停繳會款，
    所詐得之合會金數額至鉅，所肇他人財產損害匪淺，暨其犯
    後猶飾詞卸責，迄未與被害人達成和解賠償其損失之態度等
    一切情狀，量處如主文所示之刑，以資懲儆。
三、又系爭互助會之得標紀錄單原本雖未扣案，惟既有影本，且
    為丙○○所有供會員簽收會款之文件，其上偽造之「李雪琴
    」署名1 枚，不問屬於被告與否，應依刑法第219 條之規定
    沒收之。至偽造之「李雪琴」、「美鳳」名義之標單2 紙，
    業於投標後遭丟棄而滅失，此據證人丙○○於本院92年度易
    字第2744號詐欺等案件審理時供明在卷（見前開刑事卷宗第
    60頁、第61頁），爰不併予宣告沒收，附此敘明。
據上論斷，應依刑事訴訟法第299 條第1 項前段，刑法第28條、
第56條、第216 條、第210 條、第220 條第1 項、第219 條、第
339 條第1 項、第55條，罰金罰鍰提高標準條例第1 條前段，判
決如主文。
本案經檢察官蔡元仕到庭執行職務。
中　　華　　民　　國　　94　　年　　10　　月　　13　　日
                        臺灣板橋地方法院刑事第一庭
                            審判長法　官  鄭  水  銓
                                  法　官  陳  福  來
                                  法　官  廖  怡  貞
以上正本證明與原本無異
如不服本判決應於送達後10日內向本院提出上訴狀
                                  書記官　陳  淑  芳
中　　華　　民　　國　　94　　年　　10　　月　　13　　日
附錄本案論罪科刑法條全文：
中華民國刑法第216條
 (行使偽造變造或登載不實之文書罪)
行使第條至第條之文書者，依偽造、變造文書或登載不實事項或
使登載不實事項之規定處斷。
中華民國刑法第210條
 (偽造變造私文書罪)
偽造、變造私文書，足以生損害於公眾或他人者，處五年以下有
期徒刑。
中華民國刑法第220條
(準私文書)
在紙上或物品上之文字、符號、圖畫、照像，依習慣或特約，足
以為表示其用意之證明者，關於本章及本章以外各罪，以文書論
。
錄音、錄影或電磁紀錄，藉機器或電腦之處理所顯示之聲音、影
像或符號，足以為表示其用意之證明者，亦同。
中華民國刑法第339條
 (普通詐欺罪)
意圖為自己或第三人不法之所有，以詐術使人將本人或第三人之
物交付者，處五年以下有期徒刑、拘役或科或併科一千元以下罰
金。
以前項方法得財產上不法之利益或使第三人得之者，亦同。
前二項之未遂犯罰之。
